【裁判字號】    91,小上,141
【裁判日期】    920319
【裁判案由】    給付會款
【裁判全文】
臺灣高雄地方法院民事判決  九十一年度小上字第一四一號
    上  訴  人  丙○○
    被 上 訴人  子○○
                乙○○
                戊○○
                庚○○
                壬○○
                甲○○
                癸○○
                辛○○
   兼 右 八人   丁○○
   訴訟代理人
   兼 右 九人   己○○  住.
   訴訟代理人
右當事人間請求給付會款事件，上訴人對於中華民國九十一年十月二十九日本院高雄
簡易庭九十一年度雄小字第一五三九號第一審判決提起上訴，本院判決如左：
    主      文
原判決關於命上訴人連帶給付部分，及該部分假執行宣告，並訴訟費用（除確定部分
外）之裁判均廢棄。
右廢棄部分，被上訴人在第一審之訴駁回。
第一審（除確定部分外）及第二審訴訟費用新台幣貳仟肆佰肆拾壹元由被上訴人負擔
。
    事實及理由
甲、程序方面：
一、按對於小額程序之第一審裁判，得以裁判違背法令為理由，上訴或抗告於管轄之
    地方法院；上訴狀內應記載上訴理由，表明下列各款事項：一、原判決所違背之
    法令及其具體內容。二、依訴訟資料可認為原判決有違背法令之具體事實，民事
    訴訟法第四百三十六條之二十四、第四百三十六條之二十五分別定有明文。易言
    之，上訴人於上訴理由中，應表明下列各款事項之一：（一）該判決所違背之法
    令及其具體內容，如揭示所違背法令之條項，或有關解釋、判例字號，或成文法
    以外之習慣或法理等及其具體內容。（二）依訴訟資料可認為原判決有違背法令
    之具體事項。經查，上訴意旨以：本件合會於民國八十九年二月間成立時並無有
    關合會之法律規定可資適用，自應依成立當時有效之習慣及最高法院判例意旨為
    處理之依據，原審卻適用八十九年五月五日始施行民法第七百零九條之九第一、
    二項為判決依據，其適用法規顯有錯誤等語。是上訴人之上訴理由，業已具體表
    明原審判決違背法令之事實及理由，揆諸前開說明，其上訴自屬合法，合先敘明
    。
乙、實體方面：
一、被上訴人起訴主張：伊與上訴人均為第一審共同被告盧金鶯自任會首，於八十九
    年二月間所邀集合會（下稱系爭合會）之會員（連同會首共三十二人），會期自
    八十九年二月起至九十一年五月止，每月開標一次，每六個月加標一次，每次應
    繳會款新台幣（下同）一萬元，採外標制。詎盧金鶯於九十年九月一日宣告倒會
    ，除伊仍為活會會員外，其餘會員均已得標，經伊協商結果，已得標會員應按期
    繳納會款並平均分配予伊所推舉之辛○○，而上訴人為已得標會員，就未支付之
    會款，已達二期以上，經核算結果，尚積欠伊每人各八千二百元，爰依民法有關
    合會之規定，求為命上訴人與盧金鶯連帶給付伊每人各八千二百元，及自起訴狀
    繕本送達翌日起至清償日止，按年息百分之五計算之利息等語。（原審判決盧金
    鶯敗訴部分，未據聲明不服）
二、上訴人則以：伊已和盧金鶯達成協議，以其未受償之得標會款抵付伊應繳納之會
    款，伊無給付會款之義務等語置辯。
三、兩造聲明：
  一上訴聲明：如主文第一、二項所示。
  二答辯聲明：請求駁回上訴。
四、經查，盧金鶯為系爭合會之會首，於八十九年二月起邀集兩造及其他會員參加，
    合計會首及會員共三十二人，每月開標一次，每六個月加標一次，每會會款一萬
    元，採外標制。嗣盧金鶯於九十年九月一日宣告止會，除被上訴人尚為活會會員
    外，上訴人及其餘會員均已得標，上訴人於止會後，已積欠二期以上之會款，經
    核算結果，被上訴人每人可請求會款各為八千二百元等情，業據被上訴人提出互
    助會單、死會會員繳款明細表、通知及會議記錄各一份為證（見原審卷第六至十
    頁及第七十至七十一頁），且為上訴人所不爭執，堪信為真實。
五、本件主要爭點為：系爭合會成立於民法債篇修正施行前，而於該法修正施行後止
    會，則兩造間之法律關係究應適用民間合會習慣或是新增訂之合會條文規定？茲
    將本院判斷意見分述如下：
  (一)按我國民法債編關於合會之規定，係於八十八年四月二十一日始增訂，並自八十
    九年五月五日施行，惟依修正後之民法債編施行法第一條規定，在修正施行前發
    生之債，除該施行法有特別規定外，並不適用修正施行後之規定，而新增訂之合
    會乙節於該施行法並未定有得溯及適用之特別規定，是依上開條文所定，有關新
    增訂合會該節之規定，應以自八十九年五月五日後成立之合會始有適用。況在該
    日前所成立之合會，其會員在參加時，係以當時存在之合會習慣為其法律效果之
    判斷，並無受新增訂法條拘束之意思，則自難以此嗣後施行之規定，為規範兩造
    間權利義務之依據。再者，合會契約之合會金乃係會員於受領合會金給付後，與
    會首約定就應返還之合會金予以分期清償，依其性質乃為一次給付之債權而特別
    約定其給付方法為分期給付而已（最高法院八十一年度台上字第三○○四號判決
    意旨參照），則合會關係應屬一時性契約中之分期給付契約而非繼續性契約。系
    爭合會之止會時點縱係於債編合會該節施行後之九十年九月一日始行發生，然因
    該合會係於施行前之八十九年二月即已成立，依前開說明及法律不溯及既往之原
    則，自應全部適用成立當時所現存之習慣或法理，不因合會期間有跨越施行前後
    而有不同。而系爭合會成立時，法律既無相關規定可資適用，依民法第一條規定
    ，自應適用當時有效之習慣為處理之依據。
  (二)次按依臺灣省民間合會習慣，合會係會首與會員間所訂立之契約，會員相互間除
    有特約外，會員與會員間並無法律關係之存在，有最高法院四十九年台上字第一
    六三五號及六十三年度台上字第一一五九號判例意旨足資參照。上開判例意旨雖
    經最高法院決議不再援用，但係因民法債編已增訂合會之規定，就嗣後所成立之
    合會關係已有條文可資規範，而無再援用該判例之必要，然債編有關合會之規定
    係以八十九年五月五日後成立之合會關係為限，業如前述，且上開判例意旨係依
    債編修正施行前民間合會之習慣所論述，自得採為認定系爭合會會員間權利義務
    關係之依據。準此，兩造既均為系爭合會之會員，其等相互間亦無特約約定，則
    依前揭說明，兩造間並無任何債權債務之法律關係存在，被上訴人主張得依民法
    第七百零九條之九第二項、第三項規定請求上訴人與盧金鶯連帶給付會款，自不
    足採。
  (三)被上訴人復主張上訴人尚有會款未給付，且其與盧金鶯間之債務抵扣不得對抗被
    上訴人等語，然上訴人與盧金鶯就彼此間之債權債務已約定抵銷，業經其等陳明
    在卷（見原審卷第七十九頁），並有同意抵扣代付證明書一紙附卷可憑（見原審
    卷第三九頁），則依民法第三百三十四條第一項規定，上訴人以其與盧金鶯就未
    給付之得標會款為抵銷之約定，已於所約定之九十年五月時發生抵銷之效力。況
    系爭合會之權利義務關係既僅存在於會首與會員間，盧金鶯亦未於抵銷發生效力
    前將系爭會款債權轉讓與被上訴人，則上訴人辯稱已全部清償對盧金鶯之會款，
    上訴人對其並無會款請求權等語，亦堪採信。
六、綜上所述，系爭合會既存在於盧金鶯與被上訴人間，則兩造間並無任何合會之債
    權債務關係存在，從而，被上訴人請求上訴人與盧金鶯應連帶給付被上訴人每人
    各八千二百元之會款本息，即無理由，應予駁回。原審為上訴人敗訴之判決，併
    依職權宣告假執行，尚有未洽，上訴意旨指摘原判決不當，求予廢棄改判，為有
    理由，爰予廢棄改判如主文第二項所示。
七、末按於小額訴訟之上訴程序，法院為訴訟費用之裁判時，應確定其費用額，民事
    訴訟法第四百三十六條之十九第一項、第四百三十六條第三十二第一項分別定有
    明文。本件第一審除確定部分外之訴訟費用為一百七十元（即上訴人送達郵資部
    分），第二審訴訟費用為：裁判費一千三百五十三元，送達郵資九百一十八元，
    合計為二千四百四十一元，應由被上訴人負擔，爰一併判決如主文第三項所示。
八、據上論結，本件上訴為有理由，依民事訴訟法第四百三十六條之三十二第一、二
    項、第四百三十六條之十九、第四百五十條、第七十八條、第八十五條第一項前
    段，判決如主文。
中      華      民      國    九十二    年      三      月    十九      日
                              臺灣高雄地方法院民事第一庭
~B審判長法官  林紀元
~B法      官  陳月雯
~B法      官  蘇姿月
右為正本係照原本作成。
本判決不得上訴。
中      華      民      國    九十二    年      三      月    十九      日
~B法院書記官  歐文政


司法院資訊處製作；財團法人民間司法改革基金會備份。
